【裁判字號】    91,上訴,1580
【裁判日期】    920416
【裁判案由】    偽造文書等
【裁判全文】
臺灣高等法院臺中分院刑事判決                  九十一年度上訴字第一五八號
    上  訴  人  臺灣臺中地方法院檢察署檢察官
    上  訴  人
    即  被  告  甲○○
右上訴人因被告詐欺案件，不服臺灣臺中地方法院九十一年度訴字第一七六二號中華
民國九十一年八月二十三日第一審判決（起訴案號：臺灣臺中地方法院檢察署九十一
年度偵字第一０五八八號），提起上訴，並經臺灣臺中地方法院檢察署移
審理（九十一年度偵字第二三０五七號），本院判決如左：
    主      文
原判決撤銷。
甲○○連續意圖為自己不法之所有，以詐術使人將本人之物交付，處有期徒刑壹年貳
月。
    事      實
一、甲○○於民國八十八年十二月五日，自任會首，召募一互助會，每會新臺幣（下
    同）二萬元，邀集乙○○○等人為會員，連同會首共計三十名，會期至九十一年
    五月五日止，約定每月五日夜晚七時，在甲○○位於臺中縣豐原市○○路二二四
    巷五樓七號住處開標，採內標制。乙○○○除以其名義加入一員外，另以其子周
    文彬、周進生、周文玲名義參加二會；謝蔡錦雲則以其女丁○○名義參加一會，
    緣甲○○竟意圖為自己不法所有，並基於概括犯意，未經乙○○○、謝蔡錦雲之
    同意，利用八十九年四月五日（即第五會）、八十九同年九月五日（即第十會）
    及九十年三月五日（即第十六會），無人到開標地點標會之機會，於各該應開標
    日嗣後之一、二日內，向當時之活會會員佯稱此三會分別係周進生以三千二百元
    、周文玲以二千八百元、丁○○以二千二百元之利息標得，致使乙○○○及其餘
    活會會員等人陷於錯誤，而按期交付會款予甲○○；甲○○因而於該三期分別詐
    得活會會款四十三萬六千八百元、三十六萬一千二百元、二十六萬七千元。嗣於
    九十一年五月六日該互助會結束時，甲○○因無力支付會款予乙○○○，並將其
    另外召募之二互助會宣布停標，乙○○○、謝蔡錦雲始得知被冒名標會，而查悉
    上情。
二、甲○○又於八十九年十二月十五日，自任會首，召募一互助會，每會新台幣二萬
    元，邀集乙○○○、謝生妹等人為會員，連同會首共計二十一名，會期至九十一
    年八月十五日止，約定每月十五日晚上七時，在甲○○位於臺中縣豐原市○○路
    二二四巷五樓七號住處開標，亦採內標制，甲○○亦承前同一詐欺取財之概括犯
    意，未經謝生妹同意，於此互助會中某期，利用無人到場標會之機會，在應開標
    日後一、二日向當時之活會會員佯稱此會由謝生妹得標，因而使活會會員多人陷
    於錯誤，而按期交付會款予甲○○；甲○○因而詐得該期活會會款約三十萬元，
    嗣該會於九十一年五月八日中途結束，謝生妹卻未取得會款，始知上情。
三、案經乙○○○訴由臺灣臺中地方法院檢察署檢察官偵查起訴及移送本院併案審理
    。
    理      由
一、訊據上訴人即被告甲○○固不諱言有擔任前揭二會會首而挪用活會會員會款犯行
    ，惟矢口否認有何不法犯行，辯稱伊僅係動用活會的錢，是並非詐欺，且係告訴
    人乙○○○同意將會款借伊使用云云，然被告自任會首召集互助會，自應遵循互
    助會常規辦理互助會會務，伊亦僅能取得首會會款，嗣後即應按期開標，並收取
    標金交予得標會員，豈可擅自動用活會會款，活會會員亦無非認互助會正常進行
    ，確有會員得標，並信任被告會將收得會款交予得標會員，始繳交會款予被告，
    被告隱瞞其本人欲使用該等金錢之意，冒稱有會員得標，致活會會員陷於錯誤繳
    交會款，自係詐欺無疑，此外被告犯行並經被害人乙○○○、謝蔡錦雲、謝生妹
    於偵訊、原審法院或本院指述綦詳，被告並於偵查中供承：「我第五會和第十會
    用周進生及周文玲的名字標下來，但是沒告訴乙○○○，她才一直以為最後二會
    是她的。」、「（問：用周進生、周文玲的名字去標是多少錢？）周進生部分是
    用三千二百元，周文玲部分二千八百元得標。」等語明確，是其所謂告訴人將會
    款借伊使用云云顯係畏罪飾卸之詞，無足採信，此外其犯行復有互助會單影本二
    紙附卷可稽。本案事證明確，被告犯行至堪認定。
二、核被告所為，係犯刑法第三百三十九條第一項之詐欺取財罪。又其每次冒稱有會
    員得標而詐取會款，均使當時尚為活會之會員陷於錯誤而為財物之交付，係一行
    為觸犯數罪名，為想像競合犯，應以一罪論。又被告前後四次冒標詐取會款犯行
    ，時間緊接，所犯罪名相同，顯係基於概括之犯意為之，為連續犯，爰依刑法第
    五十六條之規定以一罪論（被告詐稱會員丁○○、謝生妹得標收取會款犯行與本
    案檢察官起訴部分具有連續犯之裁判上一罪關係，自為起訴效力所及，本審判不
    可分原則，本院應併予審判），原審以被告犯罪事證明確，予以論罪科刑，固非
  無見，惟查被告詐稱有會員得標收取會款共計四次，原審誤認僅二次冒標會款，
    而僅判處被告有期徒刑六月，尚有未洽，被告上訴意旨否認犯罪雖無可採，然檢
    察官認原審量刑過輕則非無理由，原審判決既有可議之處，即屬無可維持，應由
    本院予以撤銷改判，爰審酌被告犯罪之動機、目的、手段、本件犯罪之情節及所
    詐取會款之金額，及迄未與被害人達成民事和解賠償損害等一切情狀，量處如主
    文第二項所示之刑示懲。
三、公訴意旨另以：被告甲○○於前開二次冒用周進生及周文玲名義冒標時，係在標
    單上書寫周進生、周文玲姓名及三千二百元、二千八百元之標金，而偽造標單詐
    取會款，因認被告甲○○另涉犯刑法第二百十六條、第二百十條之行使偽造私文
    書罪嫌。然按犯罪事實應依證據認定之，無證據不得推定其犯罪事實；不能證明
    被告犯罪或其行為不罰者，應諭知無罪之判決，刑事訴訟法第一百五十四條、第
    三百零一條第一項分別定有明文。訊之被告甲○○堅決否認有公訴人所指偽造文
    書（標單）犯行，並稱伊僅係告訴會員何人得標而收取會款，並未偽造標單，經
    查被告甲○○固於九十一年六月二十四日偵查中坦承有詐取會款犯行，惟就標單
    部分僅曾供述「（你有無寫標單﹖）沒有，會員都信任我，大家告訴我要標的金
    額，我比較之後讓最高的得標，再通知會員」，並未曾供承有偽造標單之犯行，
    且本院遍查偵查卷全卷，亦未見有何被告偽造標單之積極證據，告訴人雖一再陳
    稱被告有偽造標單云云，然並未見何積極事證，被告並非每一會都冒標，是縱或
    有部分會期係會員親自到場書寫標單正常得標，亦非可逕證明被告就本案係以偽
    造標單方式詐欺，被告既敢冒稱周進生、周文玲得標而收取會款，自不可能提示
    任何周進生、周文玲名義標單予告訴人而自暴犯行，則告訴人又何能憑空指稱被
    告有偽造標單犯行，告訴人稱被告曾於九十一年六月二十四日供述有在標單上書
    寫周進生、周文玲姓名云云，然被告於是日偵訊否認有偽造標單已如前述，並未
    承認有在標單上書寫周進生、周文玲姓名情事，經本院勘驗偵訊錄音帶，被告於
    偵訊並未曾供述有偽造周進生、周文玲名義標單情事，再者會首亦可趁無會員到
    場投標機會，向活會會員詐稱係某會員得標而收取標金，本非必先有偽造標單犯
    行始能詐取會款，是公訴人認被告甲○○以周進生、周文玲二人名義偽造標單一
    節，尚屬不能證明。此外，本院復查無其他積極證據，足資認定被告甲○○有何
    行使偽造文書之犯行，揆諸前揭規定，本應為被告甲○○被訴行使偽造文書部分
    無罪之諭知，惟因公訴意旨認此部分與被告甲○○前揭詐欺成罪犯行間，有牽連
    犯之裁判上一罪關係，本審判不可分原則，爰不另為無罪之諭知。
據上論結，應依刑事訴訟法第三百六十九條第一項前段、第三百六十四條、第二百九
十九條第一項前段，刑法第五十六條、第三百三十九條第一項、第五十五條，罰金罰
鍰提高標準條例第一條前段，判決如主文。
本案經檢察官丙○○到庭執行職務。
中      華      民      國      九十二     年     四      月    十六    日
                                臺灣高等法院臺中分院刑事第五庭
                                      審判長法  官  袁  從  楨
                                            法  官  胡  森  田
                                            法  官  姚  勳  昌
右正本證明與原本無異。
檢察官得上訴。
被告不得上訴。
如不服本判決應於收受送達後十日內向本院提出上訴書狀，其未敘述上訴之理由者並
得於提起上訴後十日內向本院補提理由書（均須按他造當事人之人數附繕本）。
                                            書記官  陳  如  慧
中      華      民      國      九十二     年     四      月    十七    日
                                                                        Ｒ


司法院資訊處製作；財團法人民間司法改革基金會備份。
